【裁判字號】    97,消債更,814
【裁判日期】    971225
【裁判案由】    聲請更生程序
【裁判全文】
臺灣高雄地方法院民事裁定           97年度消債更字第814號
聲  請  人
即債 務 人  甲○○
上當事人因消費者債務清理事件聲請更生，本院裁定如下：
    主  文
聲請駁回。
聲請費用新臺幣壹仟元由聲請人負擔。
    理  由
一、聲請意旨略以：聲請人即債務人甲○○前向附表所示之各金
    融機構辦理消費借貸，迄仍積欠無擔保債務合計新臺幣（下
    同）163萬5,519元。其於民國95年間曾依中華民國銀行公會
    會員辦理消費金融案件無擔保債務協商機制，與最大債權銀
    行達成分期還款協議，同意自95年9 月起，分120 期利率
    5.5 ％之方式，按月償還1 萬5,806 元至全部清償為止。惟
    聲請人任職燁輝企業擔任技術員，每月薪資為4 萬7,562 元
    ，95年間雖經協商成立，但元大銀行、土地銀行、國泰世華
    銀行未參與協商而採個別協商，聲請人每月另須支付元大銀
    行3,800 元、土地銀行4,000 元及國泰世華銀行8,817 元，
    每月支出協商款項共3 萬2,423 元，另聲請人與父母及兄長
    同住，須扶養父母，每月支出合計4,914 元。聲請人上開薪
    資收入經扣除協商款項後已無力負擔必要生活費及扶養費用
    ，難以維持生活，顯無法再依前開協議清償，於繳納11期協
    議款項後終告毀諾。嗣於聲請前提出包括全體金融機構之債
    權人清冊，並以書面向最大債權銀行即元大銀行表明共同協
    商之意願，申請前置協商，但前遭已前參與協商成立，不符
    法定申請資格而退件。聲請人既已不能清償債務，又無從再
    為協商，爰聲請准予重建更生等語。
二、按「債務人不能清償債務或有不能清償之虞者，得依本條例
    所定更生或清算程序，清理其債務」，消費者債務清理條例
    第3 條定有明文。所謂「不能清償或有不能清償之虞」，應
    綜合債務人之財產、信用、收支與其所負全部債務等狀況，
    評估其負債是否大於資產，已無償債能力，或即使仍得勉力
    清償，但是否因而難以支應維持基本生活所需之必要性支出
    ，或因此生活將長期陷入窘境，而有不能清償之虞等情，為
    其判斷之準據。至聲請人前雖曾參與協商成立，但全體債權
    人及債務金額如已生變動，依消費者債務清理條例第151 條
    第1 項之規定，債務人仍應踐行前置協商程序，始得聲請更
    生或清算。則此時關於更生或清算准駁所由判斷之基礎前提
    事實既有不同，同條第5 項但書所定債務人不能依原協商條
    件履行是否具有可歸責原因，即非法院應予審酌之事項，合
    先敘明。
三、本件聲請人前依金融主管機關協調成立之中華民國銀行公會
    會員辦理消費金融案件無擔保債務協商機制，與附表所示之
    債權人達成分期還款協議，同意自95年9月起，分120期利率
    5.5％之方式，每月償還1萬5,806元至全部清償為止，於繳
    納11期後即毀諾未繼續清償，嗣聲請本件更生前，經提出包
    括全體金融機構之債權人清冊，以書面向最大債權銀行元大
    銀行請求前置協商，惟遭前已成立協商，不得申辦前置協商
    ，視為協商不成立等情，有協議書、無擔保債務還款計劃書
    、照豐銀行轉帳存摺影本及財團法人金融聯合徵信中心當事
    人查詢個人資料（信用報告）回覆書附卷可憑。聲請人據以
    聲請更生，本院自應綜合抗告人目前全部收支及財產狀況，
    評估是否有「不能清償或不能清償之虞」之情。經查：
（一）聲請人之財產及收入狀況，依其陳報名下無財產，目前任
      職燁輝企業股份有限公司擔任技術員，每月薪資約為4萬
      7,562元，與父母及兄長同住等情，業據提出健保局投保
      資料、勞工保險被保險人投保資料表、兆豐銀行存摺薪資
      轉帳證明、財產歸屬資料清單及戶籍謄本等件為證。然依
      卷附財政部臺灣省南區國稅局95、96年度綜合所得稅各類
      所得資料清單顯示，聲請人95年度年所得65萬6,087元，
      平均每月所得約5萬4,674元；96年度年所得68萬6,069元
      ，平均每月所得約5萬7,172元，與聲請人陳報未盡相符。
      觀之聲請人提出之兆豐銀行存摺影本及97年4月薪資單顯
      示（卷第21-26、31頁），其每月薪資轉帳及實發金額約
      為4萬2,000元至4萬4,000元不等（於扣除勞健保、所得稅
      及其他相關費用後之所得），可見聲請人收入狀況穩定，
      且由此足悉聲請人所陳報之薪資收入並未將公司核發之各
      項獎金、津貼、年終等金額列入，則其每月實際薪資所得
      自應以其全年所得合計後再平均計算，始不致失真。
（二）關於支出方面，聲請人固陳稱與父母及兄長共同居住，應
      負擔扶養父母之必要性支出。然查聲請人之父黃豐俊95、
      96 年 無所得，名下有房屋1 棟、土地3 筆、田賦1 筆，
      公告現值403 萬1,911 元；聲請人之母黃王麗春無所得，
      名下有汽車1 輛，此有其2 人綜合所得資料清單及財產歸
      屬資料存卷可參（卷第88-93 頁），可見其父有相當之資
      產，則依民法第1117條之規定，自不能認聲請人之父已不
      能維持生活，而有受聲請人扶養之權利，此部分主張尚無
      可採。至聲請人主張支付其母4 分之1 扶養費，然其母親
      尚有配偶，且除聲請人外，另有3 名子女，應共同分擔扶
      養之義務，本院審酌此部分支出應由聲請人負擔5 分之1
      ，準此，以聲請人主張其扶養費用依最低生活費標準
      9,829 計算，聲請人此部分應以1,966 元為限【計算式：
      9,829 ÷5 ＝1,966-- 小數點以下四捨五入】，始得採認
      。縱聲請人確有其他匯款或提出現金供其父母花用，亦屬
      人子盡孝之表現，不能認係必要支出。再者，聲請人既陳
      稱欠債難還，基於社會經濟活動之互賴及誠信，有關日常
      生活所需費用，尤應節制開支，不得有超越一般人最低生
      活標準之享受，否則反失衡平。本院參酌內政部公告歷年
      最低生活費一覽表，97年度臺灣省最低生活費標準每人每
      月為9,829 元，聲請人每月最低生活費除有特殊情形並有
      證據證明者外，亦應以此為度，始得認係必要支出。
（三）依上說明，聲請人現有財產及收入狀況，與95年9月協商
      時相較尚無明顯變化。以聲請人96年度平均每月收入5 萬
      7,172 元為計算基礎，扣除上開必要生活費用及扶養母親
      之必要支出1,966 元，尚有餘款4 萬5,377 元，如用以支
      付上開按月應償還之協議款項1 萬5,806 元，及支付個別
      協商款項元大銀行3,800 元、土地銀行4,000 元、國泰世
      華銀行8,817 元，每月支出協商款項共3 萬2,423 元，尚
      有1 萬2,954 元足可支應其他日常生活所需之必要支出，
      自難認有何不能清償之情事。聲請人縱認生活壓力沈重，
      或偶有特殊原因，致一時不能按期履行，自應盡其最大誠
      意，向債權人申請展期，或依銀行公會所近來推動之「一
      致性協商方案」，再與債權銀行重行協商還款條件，尚不
      得輕言毀諾，逕行聲請更生。從而，聲請人既不合於「有
      不能清償或不能清償之虞」之法定要件，本件聲請更生即
      無理由，應予駁回。
四、據上論結，應依消費者債務清理條例第11條第1 項、第8 條
    前段，裁定如主文。
中    華    民    國    97    年    12    月    25    日
                  民事第三庭  法  官  李嘉益
以上證明與原本無異。
如對本裁定抗告，須於裁定送達後10日內向本院提出抗告狀。
中    華    民    國    97    年    12    月    25    日
                              書記官  王美玲
附表：債權人清冊
┌──┬────────┬────────┬─────┐
│編號│     債權人     │     金額       │  種類    │
├──┼────────┼────────┼─────┤
│ 1  │    臺灣銀行    │   34萬6,000元  │ 信用貸款 │
├──┼────────┼────────┼─────┤
│ 2  │    土地銀行    │   16萬4,000元  │ 信用貸款 │
├──┼────────┼────────┼─────┤
│ 3  │  臺灣新光銀行  │   13萬1,000元  │ 信用貸款 │
├──┼────────┼────────┼─────┤
│ 4  │    元大銀行    │   60萬元       │ 信用卡、 │
│    │                │                │ 信用貸款 │
├──┼────────┼────────┼─────┤
│ 5  │  台北富邦銀行  │    7萬8,037元  │  信用卡  │
├──┼────────┼────────┼─────┤
│ 6  │    匯豐銀行    │   21萬6,006元  │  信用卡  │
├──┼────────┼────────┼─────┤
│ 7  │台新國際商業銀行│   21萬3,000元  │  信用卡  │
├──┴────────┼────────┴─────┤
│       總  計         │     163萬5,519元           │
└───────────┴──────────────┘


司法院資訊處製作；財團法人民間司法改革基金會備份。
